最　高　行　政　法　院　判　決　　　　　　　　　　九十三年度判字第五八九號
　　上　訴　人　甲○○
　　被 上訴 人　臺北縣政府
　　代　表　人　乙○○
右當事人間因老人福利法事件，上訴人對於中華民國九十二年一月二日臺北高等行政
法院九十年度訴字第六二三五號判決，提起上訴，本院判決如左：
　　主  文
上訴駁回。
上訴審訴訟費用由上訴人負擔。
　　理  由
一、緣上訴人於民國（下同）八十九年一月二十六日及八十九年十二月分別向被上訴
    人所屬三重市公所申請八十九年度及九十年度中低收入老人生活津貼，經三重市
    公所調查其全戶之所得及房屋、土地投資金額等，推算其八十九年全戶九人存款
    本金合計為新臺幣（下同）三、八三八、一三三元，九十年度全戶八人存款本金
    合計為三、九○九、二四八元，已超過「中低收入老人生活津貼發給辦法」第二
    條第一項第四款所授權訂定之存款上限（臺灣省八十九年度存款本金一定金額九
    人為三、三一三、八一一元，九十年度存款本金一定金額八人為三、二五○、○
    ○○元），不符合申請標準，三重市公所先以八十九年五月十日八九北縣重民字
    第二○八一○號函否准八十九年度中低收入老人生活津貼部分，上訴人不服，訴
    經被上訴人以三重市公所依法僅有初審權，並無終局准駁處分之權限，遂將該處
    分撤銷，責由三重市公所於決定書送達之次日起三十日內另為適法之處理，三重
    市公所乃依上開訴願決定意旨，將上訴人申請資料報經被上訴人核定由被上訴人
    以九十年二月六日九十北府社老字第○一九五五二號函復三重市公所，否准上訴
    人所請；另有關九十年度中低收入老人生活津貼部分，亦經被上訴人以九十年三
    月二日九十北府社老字第○五○九八九號函否准上訴人所請，上訴人對該二否准
    處分均不服，提起訴願，經遭駁回，因而提起本件行政訴訟。
二、上訴人起訴主張：按關於人民之權利義務事項應以法律定之，而應以法律規定之
    事項，不得以命令定之，又各機關依其法定職權或基於法律授權訂定之命令，應
    視其性質分別下達或發布，並即送立法院。分別為中央法規標準法第五條、第六
    條及第七條所明定。是內政部依老人福利法第十七條規定授權頒布之「中低收入
    老人生活津貼發給辦法」及臺灣省政府訂定之「臺灣省中低收入老人生活津貼審
    核作業規定」，均屬違反不得以命令訂定事項之法則，且未即送立法院，逾越法
    律授權範圍，應屬無效。又上訴人於七十五年七月十六日自公職退休，雖領取退
    休金六九八、○○○元及保險給與四三二、○○○元，惟隨即轉存臺灣銀行，其
    間質借即透支三一八、六一二元，僅有餘額八○一、三八八元，被上訴人卻分別
    按上訴人八十七年度及八十八年度綜合所得稅扣繳金額計算八十九、九十年之利
    息收入，再倒算上訴人八十九年存款本金為一、一二四、○九四元，九十年全年
    存款本金為一、一二四、二五○元，其未除以十二月份，計算方式已有違誤，況
    上訴人並未與長子李雲昌、次子李武昌及長媳朱秀葉共同生活，渠等亦未扶養上
    訴人，被上訴人竟以渠等之稅捐所得資料作為計算基礎，顯與本件待證事實無關
    。原處分及訴願決定否准上訴人中低收入老人生活津貼之申請，均有未合等情，
    因而起訴請求撤銷訴願決定及原處分，並命被上訴人自八十九年二月份起每月發
    給上訴人老人生活津貼三、○○○元之判決。
三、被上訴人則以：實務上申請案件十分龐大，被上訴人無法向銀行一一查詢申請人
    之實際存款情形，故均以利息所得推算其存款本金數額，被上訴人以上訴人利息
    所得依優惠存款利率推算其存款本金，對上訴人較為有利。次依「中低收入老人
    生活津貼發放辦法」第七條及「臺灣省中低收入戶老人生活津貼審核作業規定」
    第七條，均明定計算總收入之全家人口範圍包括申請者本人及其配偶、所有負扶
    養義務之子女及其配偶等，上開規定均無因配偶子女戶籍之不同或無共同居住之
    事實而排除子女應負之扶養義務。又有關上訴人向銀行質借三一八、六一二元部
    分，經被上訴人查證結果，該質借款項與其按優惠存款利率百分之十八計算之存
    款本金，兩者並無關涉，且被上訴人將上訴人系爭年度三筆利息收入全部按優惠
    存款利率據以推算上訴人之存款本金，對上訴人較為有利等語，資為抗辯。
四、原審斟酌全辯論意旨及調查證據之結果，以：按老人福利，乃基於確認國家負有
    生活照顧義務之給付行政，其旨意係為宏揚敬老美德、維護老人健康、安定老人
    生活、保障老人權益、增進老人福利；並非限制老人之自由與權利，故法律保留
    原則之適用不若干涉行政之嚴格，況內政部訂頒之中低收入老人生活津貼發給辦
    法，以及臺灣省中低收入老人生活津貼審核作業規定，臺北縣中低收入老人生活
    津貼審核作業規定，均係就與老人福利法有關之中低收入標準、津貼發給標準及
    辦法等細節性及技術性事項加以規定，亦均有老人福利法第十七條第二項規定及
    中低收入老人生活津貼發給辦法第十四條規定之授權，自無上訴人所稱該等規定
    未經法律授權、增加母法所無之限制及違背中央法規標準法之可言。次查上訴人
    之子李雲昌、李武昌縱有未盡扶養上訴人義務之事實存在，依法亦未能解免李雲
    昌、李武昌應盡扶養上訴人之義務，是被上訴人以上訴人及其長子李雲昌、長媳
    朱秀葉、孫李兆偉、次子李武昌、次媳劉怡賢、孫李兆力、李兆允等八人之各類
    所得及財產資料，據以核算上訴人全家人口存款本金及有價證券合計金額是否超
    過一定數額，自符合行為時內政部修正發布之「中低收入老人生活津貼發給辦法
    」第七條之規定。又查上訴人申請八十九年度、九十年度中低收入老人生活津貼
    當時，在國稅局及稅捐稽徵單位分別僅有八十七年度八十八年度之財稅資料，是
    被上訴人以該二年度之財稅資料計算上訴人全家人口之各類所得及財產，當無不
    合，且被上訴人以利息所得推算本金，乃實務上所必要，於法亦無違背之處。至
    上訴人主張其於八十七年度向銀行質借透支三十餘萬元部分，因行為時內政部修
    正發布之「中低收入老人生活津貼發給辦法」第二條並未有減除債務之規定，是
    被上訴人未減除該筆負債金額，核無不合。末查有關八十九年度中低收入老人生
    活津貼部分，因上訴人全戶存款為一、八三九、○三三元，全戶投資總額為一、
    九九九、一○○元，合計為三、八三八、一三三元，已逾臺灣省臺灣省中低收入
    戶老人生活津貼審核作業規定，被上訴人以九十年二月六日九十北府社老字第○
    一九五五二號函否准上訴人此部分申請，自無不合。而有關九十年度中低收入老
    人生活津貼部分，因上訴人全戶存款本金為一、六四八、四二八元，全戶投資總
    額為二、二六○、八二○元，二者合計為三、九○九、二四八元，已逾臺北縣中
    低收入老人生活津貼審核作業規定，被上訴人以九十年三月二日九十北府社老字
    第○五○九八九號函否准上訴人此部分申請，亦無不合，訴願決定予以維持，均
    無不合等情，因而維持訴願決定及原處分，駁回上訴人之訴，經核其認事用法，
    並無違誤。
五、上訴意旨略謂：本件訴願決定之訴願委員會組成委員多為訴願機關即內政部內之
    人員，而未按修正後訴願法第五十二條之規定，遴聘社會公正人士、學者、專家
    參與，該訴願決定機關之組織既不合法，原審未撤銷不合法之訴願決定，應屬判
    決違背法令等語，指摘原判決違誤，求予廢棄。
六、按修正後訴願法第五十二條第二項規定：「訴願審議委員會委員，由本機關高級
    職員及遴聘社會公正人士、學者、專家擔任之；其中社會公正人士、學者、專家
    人數不得少於二分之一。」查本件內政部九十年九月訴願決定書之訴願審議委員
    會委員共十一人，其中除林中森、胡俊雄、陳正雄、林美珠、黃松棋為內政部高
    級職員外，其餘委員張維一為中國地政研究所所長、李震山為中正大學教授、紀
    俊臣為臺北市立師範學院教授、高宗賢為行政院衛生署法規會執行秘書、周成瑜
    為國立海洋大學教授、蔡秀卿為私立淡江大學助理教授，此有內政部九十三年四
    月二十九日台內訴字第○九三○○○四二二八號函附卷可稽，是訴願委員十一人
    中有六位係遴聘社會公正人士、學者、專家擔任，已符合訴願法第五十二條第二
    項之規定。該訴願審議委員會之組織既屬合法，上訴意旨執以指摘原判決違誤，
    自無足採，上訴人之上訴為無理由，應予駁回。
七、據上論結，本件上訴為無理由，爰依行政訴訟法第二百五十五條第一項、第九十
    八條第三項前段，判決如主文。
中　　華　　民　　國　　九十三　　　年　　　五　　　　月　　 十三 　　　日
                    最 高 行 政 法 院  第 二 庭
                                審 判 長 法  官　　　葉　振　權
                                         法  官      林　清　祥
                                         法  官　　　鍾  耀  光
                                         法  官　　　劉　鑫　楨
                                         法  官　　　吳　明　鴻
右  正  本  證  明  與  原  本  無  異
　　　　　　　　　　　　　　　　　　　　 法院書記官　王  福  瀛
中　　華　　民　　國　　九十三　　　年　　　五　　　　月　　　十四　　　日
